【裁判字號】    97,聲判,27
【裁判日期】    970630
【裁判案由】    聲請交付審判
【裁判全文】
臺灣板橋地方法院刑事裁定              97年度聲判字第27號
聲  請  人  甲○○
代  理  人  王勝彥律師
被      告  乙○○
上列聲請人因被告誣告案件，不服臺灣高等法院檢察署檢察長駁
回再議之處分（97年度上聲議字第1544號，原不起訴處分案號：
臺灣板橋地方法院檢察署96年度偵字第27097 號），聲請交付審
判，本院裁定如下：
    主  文
聲請駁回。
    理  由
一、聲請交付審判意旨略以：
    (一)事實未查明，具重大違誤，影響法律適用：
        (1)證人楊振毅於96年11月23日結證稱：「（你知不知道
          在96年5 月19日中午，告訴人有無告訴社區住戶，被
          告他們家在燃燒東西？）不知道這件事」。事實上，
          當時告訴人配偶溫永洲對被告配偶葉瑞珍說：「有什
          麼證據說我太太（即告訴人）踹你門口？」，楊總幹
          事在場，檢察官不詳查，且對告訴人有利之證詞，溫
          永洲之證詞，不予採納，卻不說明理由，逕以被告配
          偶葉瑞珍之不實供述，全盤接受，事實不明且錯誤，
          影響法律之適用。
        (2)證人葉哲宏警員於97年1 月10日證稱：告訴人與被告
          配偶葉瑞珍當時是在爭執踹門一事，有很多住戶圍觀
          。並非葉瑞珍所言，告訴人在中庭「哭鬧」云云。惟
          檢察官偏頗，逕予採信被告配偶葉瑞珍不實供述，以
          致事實誤導，即有重大違誤。
    (二)被告虛構事實，非出於誤信、誤解，誤認或懷疑有此事
        實：
        (1)被告明知聲請人並未於同年5 月19日中午12時許在該
          社區中庭指摘被告在住處焚燒物品，仍於同年5 月24
          日上午10時11分許，向地檢署檢查事務官虛構聲請人
          「於5 月19日中午12時許，在我們社區中庭，大聲嚷
          嚷指控我家燒東西」云云，對聲請人提出妨害名譽告
          訴，誣指聲請人涉犯刑法誹謗罪嫌，嗣經檢察官為不
          起訴處分，被告係虛構事實，故意捏造，而非出於誤
          信、誤解，誤認或懷疑有此事實可差比擬。
        (2)被告虛構事實，具體事證如下：
          聲請人指控有聞到被告住處之異味，時間為96年4
            月7 日晚上10點多，並非同年5 月19日中午12點多
            （他字第6204號卷第3 頁）。詎地檢署卻以為：聲
            請人確有於96年5 月19日下午於社區中庭吵鬧乙情
            ？時間上之乖違，地檢署卻陳稱「因而被告於主觀
            上懷疑聲請人曾於當日（即5 月19日）在社區內指
            摘被告在住處燃燒物品，實與常情無違云云」，即
            有理由矛盾之重大違誤。
          松緣社區96年4 月7 日公告欄明確記載「11號5 樓
            燒東西情形」、同年4 月19日、29日公告欄再記載
            「11號5 樓住戶點香精油的味道，讓9 號5 樓住戶
            不能呼吸，請總幹事儘快處理」「11號5 樓住戶不
            知道燃燒什麼有味道，有住戶在抗議，請總幹事儘
            快處理」，因此「松緣大廈管理委員會」提出「公
            共環境品質」公告欄，既然被告住處有燃燒東西為
            真實，阻卻不法，被告反而誣衊，坐實存在誣告犯
            意。抑有進者，聲請人曾以證人身分具結做證，伊
            本人於96年5 月19日中午12時許並沒有出現在社區
            中庭。另有VCD 和照片可資佐證，被告捏造、虛構
            事實乙情，事證明確。
          聲請人曾請求被告舉證，伊再96年5 月19日中午12
            時許在社區中庭對「哪些住戶」說：被告他們家在
            燃燒東西，並請求傳喚證人楊振毅，證人楊振毅證
            稱「（甲○○是否當天中午說邱亂燒東西？）這件
            事我沒聽到」，如前述，被告尚有何狡辯。
          檢察官訊問被告「你以何依據認定96年5 月19日中
            午12時許在社區中庭，周有指摘你在住處內亂燒東
            西？」被告答「因為當天晚上我回家時，我太太葉
            瑞珍告訴我她在社區中庭約略聽到有人說我們家在
            亂燒東西，且因為後來警察有來查看，且因為周當
            天下午在樓下哭鬧所以我懷疑是周所講」（偵字第
            27097 號卷第7 頁），上開陳述，顯然與前述誣告
            內容「聲請人於96年5 月19日中午12時許在社區中
            庭嚷嚷，指摘被告在住處焚燒物品」有間，時間、
            地點、內容（爭執踹門一事，而非燒東西，見偵字
            卷第33頁，葉哲宏證詞）皆屬虛構，且被告提不出
            任何反證證據。
          被告所呈之「自白書」自認96年5 月19日之味道係
            來自被告自家門口鞋櫃裡的芳香除臭劑，證實前揭
            社區公告欄內容，皆有所本。渠竟惱羞成怒，虛構
            事實，故入妨害名譽罪刑於聲請人，難脫誣告罪責
            。
        綜上，依刑事訴訟法第258 條之1 ，請求准予交付審判
        云云。
二、按告訴人不服上級法院檢察署檢察長或檢察總長認再議為無
    理由而駁回之處分者，得於接受處分書後10日內委任律師提
    出理由狀，向該管第一審法院聲請交付審判；法院認為交付
    審判之聲請不合法或無理由者，應駁回之；刑事訴訟法第25
    8 條之1 、第258 條之3 第2 項前段，分別定有明文。經查
    ：聲請人即告訴人甲○○以被告乙○○涉犯誣告罪嫌，向臺
    灣板橋地方法院檢察署檢察官提出告訴，經該署檢察官於97
    年2 月25日以96年度偵字第27097 號為不起訴處分後，聲請
    人即告訴人不服，聲請再議，復經臺灣高等法院檢察署檢察
    長以再議為無理由，而於97年3 月25日以97年度上聲議字第
    1544號處分書駁回再議，有不起訴處分書、再議駁回處分書
    各1 份附卷可稽。而臺灣高等法院檢察署業將前開再議駁回
    處分書於97年4 月10日送達於告訴人住所地，有該署送達證
    書1 紙在卷可稽，告訴人於97年4 月18日即向本院提出聲請，
    且委任律師提出理由狀，亦有交付審判聲請狀及刑事委任狀
    各乙紙在卷可稽。從而，本件聲請程序為合法，合先敘明。
三、按犯罪事實應依證據認定之，無證據不得認定犯罪事實，刑
    事訴訟法第154 條第2 項定有明文。另按事實之認定，應憑
    證據，如未能發現相當證據，或證據不足以證明，自不能以
    推測或擬制之方法，為裁判基礎；而告訴人之告訴，係以使
    被告受刑事訴追為目的，是其陳述是否與事實相符，仍應調
    查其他證據以資審認；又認定犯罪事實，所憑之證據，雖不
    以直接證據為限，間接證據亦包括在內，然無論直接或間接
    證據，其為訴訟上之證明，須於通常一般之人均不致有所懷
    疑，而得確信其為真實之程度者，始得據之為有罪之認定，
    倘其證明尚未達到此一程度，而有合理性懷疑之存在時，即
    無從為有罪之認定，最高法院40年臺上字第86號、52年臺上
    字第1300號、76年臺上字第4986號等判例意旨均可資參照。
    再按刑法第169 條第1 項之誣告罪，以意圖他人受刑事或懲
    戒處分，向該管公務員誣告為構成要件，故該項犯罪，不特
    須指出其具體事實，足以使人受刑事或懲戒處分，且須明知
    其為虛偽，具有故意構陷之情形始能成立。是告訴人所訴事
    實，不能證明其係實在，對於被訴人為不起訴處分確定者，
    是否構成誣告罪，尚應就其有無虛構誣告之故意以為斷，並
    非當然可以誣告罪相繩。若所告尚非全然無因，因缺乏積極
    證明致被誣告人不受訴追處罰，或有出於誤會或懷疑有此事
    實而為申告，以致不能證明其所訴之事實為真實，縱被訴人
    不負刑責，而告訴人本缺乏誣告之故意，亦難成立誣告罪名
    ，最高法院59年度臺上字第581 號、44年度臺上字第892 號
    、43 年 度臺上字第251 號、22年度上字第3368號判例意旨
    可供參酌。
三、經本院調閱全案卷證，認：
    (一)聲請人以被告係虛構事實，非出於誤信、誤解，誤認或
        懷疑有此事實，主觀上具誣告之故意，惟刑法第169 條
        第1 項誣告罪之成立，須其申告內容完全出於憑空捏造
        ，若所告尚非全然無因，袛因缺乏積極證據證明致被誣
        告人不受訴追處罰者，尚難遽以誣告論罪；且若有出於
        誤會或懷疑有此事實而為申告，以致不能證明其所訴之
        事實為真實，縱被訴人不負刑責，而告訴人本缺乏誣告
        之故意，亦難成立誣告罪名；詳言之，誣告即虛構事實
        進而申告他人犯罪而言，所謂虛構事實，係指明知無此
        事實而故意捏造者而言，如若出於誤信、誤解、誤認或
        懷疑有此事實，或對於其事實誇大其詞，或資為其訟爭
        上之攻擊或防禦方法，或其目的在求判明是非曲直者，
        固均不得謂屬於誣告，即其所申告之事實，並非完全出
        於憑空捏造或尚非全然無因，只以所訴事實，不能積極
        證明為虛偽或因證據不充分，致被誣人不受追訴處罰者
        ，仍不得謂成立誣告罪，最高法院43年臺上字第251 號
        、44年臺上字第892 號判例及83年度臺上字第1959號判
        決意旨可資參照。而原署檢察官前以96年度偵字第1791
        7 號對聲請人為不起訴之處分，係認為聲請人主觀上並
        無誹謗被告之犯意，概有證據足認被告之住處內確曾傳
        出燃燒物品氣味，而認聲請人於向社區管理人員及總幹
        事反映並報警處理時，其主觀上並無誹謗被告之犯意；
        該不起訴處分之理由，並非表示被告前向原署指訴聲請
        人多次向社區及總幹事反映並報警等陳述，係憑空捏造
        而羅織聲請人於罪，此觀原署96年度偵字第17917 號不
        起訴處分書之理由即明，且聲請人多次向社區及總幹事
        反映被告在家中燃燒物品並曾為此報警乙情，亦據證人
        鄒新立及楊振毅於原署偵訊時結稱屬實，復有證人陳楷
        宏及葉哲宏前於原署96年度他字第2903號偵查中檢察事
        務官詢問時陳稱明確，並有「松緣社區」管理員執勤日
        誌影本5張附卷可資佐證。
    (二)且被告前於地檢署檢察官訊問係以何依據認定聲請人誹
        謗時，被告答：因為警察來盤查時，『一般都認為是作
        姦犯科才會來盤查』，而周三番兩次找警察來我家（臺
        灣板橋地方法院檢察署96年度他字第6204號卷宗第25頁
        訊問筆錄）；且被告前向地檢署告訴聲請人妨害名譽時
        陳稱「... 自96年4 月初起，被告經常向社區的警衛及
        總幹事，不實指控我們家燒東西... 又叫了一次警察來
        ... 在我們社區中庭，大聲嚷嚷指控我家燒東西，現在
        鄰居見到我都會問我「你們真的有燒東西嗎」。（臺灣
        板橋地方法院檢察署96年度他字第4085號卷宗第3 頁詢
        問筆錄）」。綜上被告向地檢署所為之陳述，被告對聲
        請人提起妨害名譽之告訴，尚非全然無因、憑空捏造，
        要難謂主觀上有誣告之故意，亦難認被告有何全然憑空
        捏造而虛構事實之行為。復查，96年5 月19日下午，聲
        請人確有在社區中庭吵鬧，業經證人葉瑞珍及葉哲宏於
        原署偵訊時結證無訛，而證人葉瑞珍則證稱當日下午因
        社區總幹事楊振毅通知而前往至社區中庭後，溫永洲向
        其表示：「你就不要再燒了」，其後復有其他住戶向其
        詢問：「你是在燒什麼？」，因而直覺應係聲請人向其
        他住戶如此傳述，乃於同日晚間被告返回住處時向被告
        轉述上情等語，參諸當日下午有兩名警員至該社區向楊
        振毅表示據報被告家中有燃燒物品，據楊振毅推測應係
        聲請人報案乙情，業經證人楊振毅結證明確，觀諸上述
        證詞，復參以聲請人在此之前已多次向社區總幹事及管
        理員表示被告家中有燃燒物品乙情，足認被告在其妻葉
        瑞珍轉述上情，且當日下午確有警員至其住處查訪之情
        形下，因而於主觀上懷疑聲請人曾於當日在該社區內指
        摘被告在住處燃燒物品，實與常情無違，是被告主觀上
        基此確信，認為聲請人為此指摘傳述足以毀損其名譽，
        而向原署對聲請人提出妨害名譽告訴，其主觀上殊無誣
        告之犯意至明。
五、綜上論證，原偵查、再議機關依偵查所得證據認被告乙○○
    犯罪嫌疑不足，而先後為不起訴處分及再議駁回處分，核無
    不合；聲請人即告訴人猶執陳詞，指摘不起訴及駁回再議等
    處分為不當，聲請交付審判，非有理由，應予駁回。
據上論斷，應依刑事訴訟法第258 條之3 第2 項前段，裁定如主
文。
中    華    民    國    97    年    6     月    30    日
                  刑事第十庭  審判長法  官  侯志融
                                    法  官  楊博欽
                                    法  官  歐陽漢菁
此正本與原本無異。
本裁定不得抗告。
                                    書記官  李崇文
中    華    民    國    97    年    6     月    30    日


司法院資訊處製作；財團法人民間司法改革基金會備份。
